臺灣嘉義地方法院民事裁定　　　　　 100年度消債更字第18號
聲　請　人　吳美齡
代　理　人　曾錦源律師
複　代理人　蕭銘智
上列當事人因消費者債務清理事件聲請更生，本院裁定如下：
    主  文
聲請駁回。
聲請費用由聲請人負擔。
    理  由
一、聲請意旨略以：聲請人有不能清償債務之情事，於前以書面
    向最大債權金融機構匯豐（台灣）商業銀行股份有限公司（
    下稱匯豐商業銀行）請求共同協商債務清償方案，惟銀行提
    出180 期、每期攤還9905元之還款條件，聲請人無力負擔，
    聲請人每月僅可還款5500元，無法同意匯豐商業銀行所提出
    之協商方案，故協商不成立，且其無擔保或無優先權之債務
    總額未逾新臺幣（下同）1,200 萬元，復未經法院裁定開始
    清算程序或宣告破產，爰依法聲請更生云云。
二、按債務人不能清償債務或有不能清償之虞者，得依本條例所
    定更生或清算程序，清理其債務；債務人對於金融機構因消
    費借貸、自用住宅借款、信用卡或現金卡契約而負債務，在
    聲請更生或清算前，應提出債權人清冊，以書面向最大債權
    金融機構請求協商債務清償方案，並表明共同協商之意旨，
    消費者債務清理條例（下稱消債條例）第3 條、第151 條第
    1 項分別定有明文。又消債條例第151 條第1 項所規定之前
    置協商程序，其立法理由揭示：「債務人受法院裁定開始更
    生或清算程序者，其生活、資格、權利等均將受限制，該等
    程序係債務清理之最後手段，於債務人無法與債權人協商時
    ，始適用更生程序或清算程序清理其債務。債務人對於金融
    機構因消費借貸、自用住宅借款、信用卡或現金卡契約而負
    債務，其法律關係較單純明確，金融機構並已訂有債務協商
    機制，如能協商成立，債務人或不須依本條例聲請更生或清
    算，可疏減法院負擔，有效分配司法資源。為使債務人得自
    主解決其債務，爰設本條，明定債務人對於金融機構因消費
    借貸、自用住宅借款、信用卡或現金卡契約而負債務之情形
    ，採行協商前置主義，債務人於聲請更生或清算前，應先行
    提出債權人清冊，以書面向其最大債權金融機構請求協商債
    務清償方案並表明共同協商之意旨」，核其立法目的，係為
    使債務人與多數債權人間能自主解決其債務，以疏減法院負
    擔，有效分配司法資源，遂採行協商前置主義，故債務人自
    應確實經此協商程序，始能聲請更生或清算。準此，債務人
    與債權人於進行協商程序時，如一造當事人消極未盡相關協
    商義務，或實際上並無成立協商真意，即難謂已踐履本條例
    第151條規定之前置協商程序。
三、經查：
  (一)聲請人雖於97年5 月28日向最大債權銀行匯豐商業銀行聲請
    前置協商，過程中匯豐商業銀行雖曾提出以下4 種還款方案
    ：1.「二階段協商方案，第一階段利息0 ％、72期、期付51
    72元」、2.「180 期、利息0 ％、期付8551元」、3.「240
    期、利息0 ％、期付6413元」、4.「280 期、利息0 ％、期
    付5497元」，但均遭聲請人一再以：想要更生，只能月繳50
    00元，銀行提出還款條件期數太多，還一輩子也還不完，二
    階段協商第72期還要重談，比債協毀諾戶條件更差，都可以
    打折，所以要求協商不成立為由拒絕。故匯豐銀行最後以聲
    請人協商意願低落為由，於97年7 月24日通知聲請人協商不
    成立等情，有匯豐商業銀行100 年4 月20日民事陳報狀及檢
    附之前置協商不成立通知書、通話紀錄等件在卷可稽（參見
    本院卷第40頁正面、第42頁正面、第45頁背面至46頁背面）
    ，與聲請意旨所述銀行還款條件為180 期、每期攤還9905元
    明顯不符，匯豐商業銀行為國內知名大型銀行，諒無欺枉、
    編造虛偽事實之虞，銀行提出還款條件與聲請意旨所在不符
    之情，亦為聲請人於本院調查時所不爭執（見本院卷第128
    頁），是聲請人是否果有竭誠申請債務協之真意，已有可疑
    。
  (二)聲請人每月維持最低生活水準之必要支出：
   1、按債務人與金融機構之債權人成立協商後，即應本於債權
      契約，依誠實及信用之原則勉力履行之，是以，債務人在
      履行債務期間，須經歷經濟困苦之過程，其生活程度當然
      必須相當限制，除應積極開源努力勤奮工作以增加收入償
      還債務外，尚須節流儉樸其生活需求而適當控制其生活費
      用支出，以達成勉力履行債務。再按，消費者債務清理條
      例之立法意旨，乃在於幫助陷於經濟上困境之債務人，得
      藉由更生或清算程序，走出經濟困境，避免走向絕路，實
      現憲法所保障之生命權，其並非在幫助債務人保持其舊有
      之生活水平，或幫助債務人履行其法定扶養義務。因此在
      考量所謂之「生活必要性支出」，自以維持一般人最低生
      活水平所需為準，而在扶養費支出之考量，亦應以實際上
      確有受扶養必要之支出為準，其與法定扶養義務自當加以
      區別，合先敘明。
   2、聲請人主張每月需支出膳食費4500元、租金3500元、水費
      200 元、電費400 元、瓦斯費200 元、電話費800 元、交
      通費2000元、保險費756 元（包括勞保396 元、健保費36
      0 元）。惟查：
    (1)聲請人主張其每月膳食支出4,500 元、瓦斯費200 元，雖
      未據聲請人提出任何消費單據以為憑證，但本院審酌依國
      內20公斤裝桶裝瓦斯查報價格，嘉義市99年7 月至同年12
      月半年間，平均每桶售價為697 元，有國內桶裝瓦斯查報
      價格資料在卷可參；及聲請人為成年女子，依社會物價現
      況，其1 日3 餐，每餐50元之膳食支出及每月200 元之瓦
      斯費支出，尚屬適當。聲請人主張租金3500元、水費200
      元、電話費800 元等項，亦據聲請人提出房屋租賃契約書
      、水費、電話費收據在卷以佐（見本院卷第118 至121 頁
      、第130 頁），經核屬實；且聲請人係以從事保險招攬、
      收費、服務保戶為其業務內容，有新光人壽保險股份有限
      公司（下稱新光保險公司）100 年4 月26日民事陳報狀在
      卷可查（見本院卷第68頁），依該等工作性質，聲請人每
      月支出行動電話費838 元，應為業務所必須，均可採認。
    (2)至於聲請人主張電費400 元、交通費2000元、保險費756
      元部分，經本院依聲請人所提電費收據、100 年3 月18日
      至同年4 月18日之加油費發票、新光人壽保險公司100 年
      2 月份業務津貼表查核結果（見本院卷第121 頁、第60至
      61頁、第123 頁），聲請人每月電費為151 元（計算式：
      3 02/2＝151 ）、勞健保費為543 元（計算式：293 ＋25
      0 ＝543 ）、加油費為945 元，故前開各項，聲請人均有
      浮報、虛增支出情事，應核實以151 元（電費）、543 元
      （保險費）、945元（加油費）計列為必要支出。
    (3)據上，聲請人個人膳食費4500元、交通費945 元、保險費
      543 元、租金3500元、水電瓦斯費551 元（計算式：200
      ＋151 ＋200 ＝551 ）、電話費838 元，合計為10877 元
      ，此為聲請人每月生活上之必要支出。
  (三)聲請人任職於新光人壽保險公司，平均每月收入為22331 元
    【計算式：〈320093（97年度）＋264403（98年度）＋2863
    96（99年1 月份至100 年3 月份共15個月）〉/39 ＝22331
    】，此有新光人壽保縣公司前揭陳報狀及財政部台灣省國稅
    局97、98年度綜合所得稅各類所得資料清單附卷可稽（見本
    院卷第14、14頁），堪以認定。聲請人平均每月收入扣除必
    要支出，尚餘11454 元（計算式：00000-00000 ＝11454 ）
    ，顯然足以支付匯豐商業銀行前述所提180 期、0 利率、月
    付8551元之一階段還款條件。聲請人雖主張其每月遭銀行強
    制執行扣新約6300元，然亦自承目前扣薪銀行均為本件聲請
    更生之債權銀行（見本院卷第128 頁），而其債權銀行強制
    執行，係因其未履行上述無擔保債務之故，若債務人與金融
    業者成立協商，並履行債務，自無遭扣薪之可能，故此等金
    額非可列為每月必要支出清償其債務。
四、綜上，聲請人平均之月收入扣除最低生活必要支出後，尚無
    「不能清償債務或不能清償之虞」，其更生之聲請即不符消
    費者債務清理條例第3 條所定要件，依首揭說明，自應駁回
    其聲請。爰裁定如主文。
中    華    民    國   100    年    5     月    26    日
              民事第二庭    法  官  陳思睿
如不服本裁定，應於裁定送達後10日內，以書狀向本院提出抗告
，並繳納抗告費新臺幣1千元
上為正本係照原本作成
中    華    民    國   100    年    5     月    26    日
                            書記官  張富